---
title: "**ANÁLISE DE DADOS**"
subtitle: "**Dificuldade financeira associada a mudanças nos hábitos alimentares durante a pandemia de COVID-19**"
author: "Nayara da Cunha Nunes <br> (<nayaracn@id.uff.br>)"
date: today
date-format: "DD/MM/YYYY"
institute: "Universidade Federal Fluminense"
format:
  revealjs:
    output-dir: docs
    css: custom.css
    slide-number: true
    incremental: false
    transition: zoom
    background-transition: convex
    width: 1280
    height: 720
    margin: 0.07
    auto-stretch: false
    title-slide-attributes:
      
      data-background-size: cover
---

```{r}
library(readxl)
library(dplyr)
library(tidyr)
library(ggplot2)
library(scales)
library(knitr)

dados <- read_excel("DadosNutri.xlsx")
```

```{r}
grafico_abs <- ggplot(
  data = dados,
  mapping = aes(
    x = Dificuldade_Financeira,
    fill = Alteracao_Pandemia
  )
) +
  geom_bar(
    position = position_dodge()
  ) +
  geom_text(
    stat = "count",
    aes(label = after_stat(count)),
    position = position_dodge(width = 0.9),
    vjust = -0.5,
    size = 5
  ) +
  scale_y_continuous(
    expand = expansion(mult = c(0, 0.12))
  ) +
    scale_fill_manual(
    values = c(
    "Não" = "#F8766D",
    "Sim" = "#00BFC4"
    ),
    name = "Alteração alimentar"
  ) +
  xlab("Dificuldade financeira") +
  ylab("Frequência absoluta") +
  ggtitle(" ") +
  theme_minimal(base_size = 15) +
  theme(
    plot.title = element_text(
      margin = margin(b = 15)
    )
  )
```

```{r}
alteracao_grafico <- dados %>%
  count(Dificuldade_Financeira, Alteracao_Pandemia) %>%
  group_by(Dificuldade_Financeira) %>%
  mutate(
    percentual = n / sum(n)
  ) %>%
  ungroup()
```

```{r}
grafico_pct <- ggplot(
  data = alteracao_grafico,
  mapping = aes(
    x = Dificuldade_Financeira,
    y = percentual,
    fill = Alteracao_Pandemia
  )
) +
  geom_col(
    position = position_dodge(width = 0.9)
  ) +
  geom_text(
    aes(
      label = scales::percent(percentual, accuracy = 0.1)
    ),
    position = position_dodge(width = 0.9),
    vjust = -0.5,
    size = 5
  ) +
  scale_y_continuous(
    labels = scales::percent_format(),
    limits = c(0, 1)
  ) +
    scale_fill_manual(
    values = c(
    "Não" = "#F8766D",
    "Sim" = "#00BFC4"
    ),
    name = "Alteração alimentar"
  ) +
  xlab("Dificuldade financeira") +
  ylab("Percentual de participantes") +
  ggtitle(" ") +
  theme_minimal(base_size = 15) +
  theme(
    plot.title = element_text(
      margin = margin(b = 15)
    )
  )
```

```{r}
#### bibliotecas
library(dplyr)
library(tidyr)
library(ggplot2)
library(scales)

### agrupando as tres variáveis alimentares
habitos_grafico <- dados %>%
  select(
    Dificuldade_Financeira,
    Frutas,
    Doces,
    Produtos_Industrializados
  ) %>%
  
  pivot_longer(
    cols = c(Frutas, Doces, Produtos_Industrializados),
    names_to = "Alimento",
    values_to = "Mudanca"
  ) %>%
  
  count(
    Dificuldade_Financeira,
    Alimento,
    Mudanca
  ) %>%
  
  group_by(
    Dificuldade_Financeira,
    Alimento
  ) %>%
  
  mutate(
    percentual = n / sum(n)
  ) %>%
  
  ungroup()


habitos_grafico <- habitos_grafico %>%
  mutate(
    Alimento = recode(
      Alimento,
      "Frutas" = "Frutas",
      "Doces" = "Doces",
      "Produtos_Industrializados" = "Produtos industrializados"
    )
  )

N <- habitos_grafico |>
  dplyr::count(Alimento, Dificuldade_Financeira)
  
habitos_grafico <- ggplot(
  habitos_grafico,
  aes(
    x = Dificuldade_Financeira,
    y = percentual,
    fill = Mudanca
  )
) +
  
  geom_col() +
  
  geom_text(
    aes(
      label = ifelse(
        percentual < 0.05,
        "",
        percent(percentual, accuracy = 0.1)
      )
    ),
    position = position_stack(vjust = 0.5),
    size = 3
  ) +
  geom_text(
    data = N,
    aes(x = Dificuldade_Financeira, y = 1.02, label = paste0("n = ", n)),
    inherit.aes = FALSE
  ) +
  facet_wrap(~ Alimento) +
  
  scale_y_continuous(
    labels = percent,
    limits = c(0, 1)
  ) +
  
  labs(
    title = "Mudanças nos hábitos alimentares segundo dificuldade financeira",
    x = "Dificuldade financeira",
    y = "Proporção relativa (%)",
    fill = "Mudança no consumo"
  ) +
  
  theme_minimal()
```

------------------------------------------------------------------------

## **Roteiro da análise**

::: box-green
1.  **Pergunta de pesquisa e objetivo**
2.  **Dados e variáveis**
3.  **Caracterização da amostra**
4.  **Dificuldade financeira e alteração alimentar**
5.  **Existe associação?**
6.  **Mudanças nos hábitos alimentares**
7.  **Conclusões**
8.  **Ferramentas utilizadas**
:::

## **Pergunta de pesquisa e objetivo**

A partir de dados coletados por alunas da pós-graduação em Nutrição da UFF, por meio de questionário online sobre hábitos alimentares durante a pandemia de COVID-19, respondido por 2.359 pessoas em 2022, segue a seguinte pergunta de pesquisa:

> **Existe associação entre dificuldade financeira e mudanças nos hábitos alimentares durante a pandemia de COVID-19?**

### Objetivo

Investigar a associação entre **dificuldade financeira** e **mudanças nos hábitos alimentares** durante a pandemia de COVID-19, considerando:

- a ocorrência de alteração alimentar;
- mudanças em hábitos alimentares específicos.

## **Dados e variáveis**

> Base: **2.359 participantes**     \|     **29 variáveis**

```{r}
tabela_variaveis <- tibble(
  Variável = c(
    "Dificuldade financeira",
    "Alteração na pandemia",
    "Frutas",
    "Doces",
    "Produtos industrializados",
    "Idade",
    "IMC",
    "Gênero"
  ),
  
  `Função na análise` = c(
    "Explicativa / comparação",
    "Resposta principal",
    "Aprofundamento dos hábitos",
    "Aprofundamento dos hábitos",
    "Aprofundamento dos hábitos",
    "Caracterização da amostra",
    "Caracterização da amostra",
    "Caracterização da amostra"
  ),
  
  Tipo = c(
    "Qualitativa",
    "Qualitativa",
    "Qualitativa",
    "Qualitativa",
    "Qualitativa",
    "Quantitativa",
    "Quantitativa",
    "Qualitativa"
  )
)

knitr::kable(
  tabela_variaveis,
  align = c("l", "l", "l"),
  col.names = c(
    "Variável",
    "Função na análise",
    "Tipo"
  )
)

```

## **Caracterização da amostra**

```{r}
library(knitr)
resumo_numerico <- dados %>%
  summarise(
    Idade = sprintf(
      "%.1f ± %.1f anos",
      mean(Idade, na.rm = TRUE),
      sd(Idade, na.rm = TRUE)
    ),
    IMC = sprintf(
      "%.1f ± %.2f kg/m²",
      mean(IMC, na.rm = TRUE),
      sd(IMC, na.rm = TRUE)
    )
  )

feminino <- dados %>%
  summarise(
    n = sum(Genero == "Feminino"),
    perc = mean(Genero == "Feminino") * 100
  )

dificuldade <- dados %>%
  summarise(
    n = sum(Dificuldade_Financeira == "Sim"),
    perc = mean(Dificuldade_Financeira == "Sim") * 100
  )

tabela_caracterizacao <- tibble(
  Característica = c(
    "Participantes",
    "Idade",
    "IMC",
    "Gênero feminino",
    "Dificuldade financeira"
  ),
  
  Resultado = c(
    format(nrow(dados), big.mark = "."),
    resumo_numerico$Idade,
    resumo_numerico$IMC,
    sprintf(
      "%d (%.1f%%)",
      feminino$n,
      feminino$perc
    ),
    sprintf(
      "%d (%.1f%%)",
      dificuldade$n,
      dificuldade$perc
    )
  )
)

kable(
  tabela_caracterizacao,
  col.names = c("Característica", "Resultado"),
  align = c("l", "c")
)
```

------------------------------------------------------------------------

## **Dificuldade financeira e alteração alimentar**

::::: columns
::: {.column width="50%"}
```{r}
grafico_abs
```
:::

::: {.column width="50%"}
```{r}
grafico_pct
```
:::
:::::

O grupo sem dificuldade financeira apresenta 1.923 pessoas, contra 436 no grupo que relatou dificuldade financeira.

A alteração alimentar foi mais frequente entre participantes com dificuldade financeira: 86,0% contra 70,7% entre aqueles sem dificuldade — diferença de 15,3 pontos percentuais.

> Existe evidência estatística de associação entre as duas variáveis?

## **Existe associação?**

```{r}
#| echo: false

teste_chi <- chisq.test(
  table(
    dados$Dificuldade_Financeira,
    dados$Alteracao_Pandemia
  )
)
```

### **Teste qui-quadrado de independência**

O teste avalia:

**H₀:** dificuldade financeira e alteração alimentar são independentes.

**H₁:** existe associação entre dificuldade financeira e alteração alimentar.

```{r}
#| echo: false
#| results: asis

cat(
  "### Resultado\n\n",
  "$\\chi^2$ = ", 
  round(unname(teste_chi$statistic), 2),
  " &nbsp;&nbsp; | &nbsp;&nbsp; ",
  "gl = ", unname(teste_chi$parameter),
  " &nbsp;&nbsp; | &nbsp;&nbsp; ",
  "***p* < 0,001**",
  sep = ""
)
```

> **Interpretação:** há evidência estatística de associação entre dificuldade financeira e alteração alimentar durante a pandemia.Porém, esse resultado indica associação, mas não permite afirmar que a dificuldade financeira causou as mudanças alimentares.

## **Mudanças nos hábitos alimentares**

Foram selecionados três hábitos que representam diferentes aspectos do consumo alimentar: Frutas, Doces e Produtos industrializados.

```{r}
habitos_grafico
```

Os padrões de mudança diferiram entre os grupos e também entre os tipos de alimentos.

## **Conclusão**

- A alteração alimentar foi mais frequente entre participantes com **dificuldade financeira**: **86,0% vs. 70,7%**.

- Houve **evidência estatística de associação** entre dificuldade financeira e alteração alimentar (*p* \< 0,001).

- Nos hábitos específicos, foram observados **diferentes padrões de aumento e redução** no consumo de frutas, doces e produtos industrializados.

### Limitações

- Os resultados indicam **associação, não causalidade**.
- Frutas, doces e produtos industrializados representam apenas **parte dos hábitos alimentares** disponíveis na base.
- Os grupos possuem **tamanhos diferentes** (1.923 sem dificuldade e 436 com dificuldade), por isso as comparações foram realizadas principalmente por proporções.

## **Ferramentas utilizadas**

A análise foi desenvolvida em **R**, utilizando **Quarto** para construção da apresentação.

| Pacote      | Utilização                                    |
|:------------|:----------------------------------------------|
| **readxl**  | Importação da base de dados em Excel          |
| **dplyr**   | Manipulação, transformação e resumo dos dados |
| **tidyr**   | Organização e reestruturação dos dados        |
| **ggplot2** | Construção dos gráficos                       |
| **scales**  | Formatação de percentuais nos gráficos        |
| **knitr**   | Geração das tabelas na apresentação           |

**Apresentação:** Quarto + RevealJS
**Puclicação/Web** GitHub Pages | Publicação da apresentação na web |